【裁判字號】    92,自,16
【裁判日期】    921016
【裁判案由】    毀損債權
【裁判全文】
臺灣雲林地方法院刑事判決                            九十二年度自字第一六號
    自  訴  人  丁○○
    代  理  人  莊榮兆
                蔡勝達
    被      告  乙○○
                甲○○
                丙○○
右列被告等因毀損債權案件，經自訴人提起自訴，本院判決如左：
    主  文
本件自訴不受理。
    理  由
一、按提起自訴，應於自訴狀內記載犯罪事實及證據，刑事訴訟法第三百二十條第二
    項第二款定有明文；已經提起公訴或自訴之案件，在同一法院重行起訴者，應諭
    知不受理之判決，刑事訴訟法第三百零三條第二款定有明文；「犯罪之被害人得
    提起自訴」、「前項自訴之提起，應委任律師行之」、「自訴人未委任代理人，
    法院應定期間以裁定命其委任代理人，逾期仍不委任者，應諭知不受理之判決，
    此為民國（下同）九十二年九月一日實施之刑事訴訟法第三百十九條第一項前段
    、第二項、第三百二十九條第二項所明定。又起訴之程序違背規定者，應諭知不
    受理之判決；而不受理之判決，得不經言詞辯論為之，此於自訴程序亦準用之，
    刑事訴訟法第三百零三條第一款、第三百零七條、第三百四十三條亦分別定有明
    文。次按我國刑事訴訟程序係以公訴制度為原則，兼採自訴制度，犯罪之被害人
    得選擇提出告訴，經由檢察官實施偵查，如足認有犯罪嫌疑，由檢察官提起公訴
    ，就被告犯罪事實負舉證責任；如被害人欲利用自訴制度，實施其訴訟上權利以
    請求救濟，則因被告並自證己罪之義務，此時依刑事訴訟法第三百二十九條之立
    法意旨，即應由自訴人就被告涉嫌之犯罪事實負舉證責任。犯罪之被害人既選擇
    自訴制度作為其訴訟救濟之程度，即應適時提出證據資料或證據方法，讓法院對
    被告是否犯罪嫌疑重大，形成一定之心證，方得繼續進行調查證據之訴訟程序；
    而提起公訴所須足夠之犯罪嫌疑，應達到被告之犯行很可能獲致有罪判決之標準
    ，自訴人亦當應採取與公訴人相同或類似之起訴標準，而不能於尚未提出適當之
    證據資料時，即遽而提起自訴，使受無罪推定原則保護之被告，在自訴程序中疲
    於奔命，或出庭應訊，或委任律師為辯護人，花費大筆訴訟費用，且在被訴過程
    中遭受無法彌補之名譽、財產等損害。且自訴人若於無實質確信之情形下，率爾
    提起自訴，並請求法院行使公權力以代替其蒐集對被告不利之證據，並於利用法
    院取得證據資料後，方形成其認定被告有罪之犯罪確信，此不啻讓法院成為偵查
    犯罪之機關，而有違保障被告人權之意旨。
二、自訴人於九十二年七月二十九日提出之自訴狀記載被告之犯罪事實如下（審理卷
    ，第一頁）：
    （一）乙○○於八十年一月間陸續向丁○○借款計新臺幣（下同）三百四十七萬
          元，並交付本票用供擔保，於八十三年間，在其所開設宏泰木藝店內，復
          將發票人乙○○，票據號碼00000000號，發票日為八十三年十一
          月二十日，票面金額三百四十七萬元之本票一張，交予丁○○換回前已到
          期無法兌現之本票，惟屆期再經丁○○提示，仍未獲付款，丁○○遂於八
          十五年間持右開本票，向台灣雲林地方法院聲請裁定准許強制執行，嗣經
          本院以八十五年度票字第七三六號民事裁定准許強制執行，取得執行名義
          後，尚未於八十五年九月十六日聲請法院查封前，乙○○竟基於意圖損害
          債權人丁○○債權之概括犯意，先於八十五年七月三日，將所有坐落雲林
          縣斗南鎮○○段六七七之一五、六七七之三○號建地及其地上建物設定抵
          押權予其前妻甲○○，以擔保於八十二年間與前妻離婚時，乙○○口頭同
          意給付之工資及應返還之保險理賠金暫用款。繼於同年月十八日提供其所
          有坐落斗南鎮○○段九二九號建地及地上建物，設定抵押權予沈哲堂，以
          擔保乙○○為進口樓梯扶手而於八十五年七月十日借用沈哲堂公司名義開
          具信用狀，可能因乙○○屆期未提貨，肇致該開狀公司須取款領貨之損害
          ，致丁○○求償困難。
    （二）右損害債權，業經檢察官於八十六年一月二十四日派警查扣被告親筆簽名
          貨單筆跡，可以證明被告確有向自訴人借得三百四十七萬元，而提起公訴
          ，惟共犯甲○○及丙○○，自訴人並未一併自訴，敬請調卷即明。
    （三）次查，被告乙○○於九十年九月二十日，在台灣高等法院台南分院，因當
          庭播放地院八十七年七月三十一日辯論錄音帶內容「證明法官諸多登載不
          實」，暨查得乙○○確有向自訴人借得三百四十七萬元，亦證明乙○○騙
          稱從未向自訴人借款三百四十七萬元之事實後，而撤銷地院幾近故入人罪
          之枉判，改判自訴人無罪，而民庭亦判被告應還前述借款。未料，被告竟
          於台灣高等法院台南分院改判其民刑兩案敗訴後，教唆共犯甲○○及林原
          毅於九十一年九月十六日在本院執行處第五次拍賣被告財產時，分別於九
          十一年十二月十八日虛構假債權，意圖參與分配自訴人債權，自應與周鐘
          泰共負損害債權刑責甚明。
    （四）綜上，被告明知乙○○確有向自訴人騙借三百四十七萬元後，自訴人已於
          八十五年六月二十一日取得執行名義後，仍於八十五年七月三日虛構事實
          騙得雲林地政事務所假設定，而共同損害自訴人之債權，為此依法提起自
          訴。
三、法院初步審閱上開自訴狀後，認為有下列不明事項：自訴人提起自訴之範圍是
    否包括被告乙○○於八十五年七月三日設定抵押權予被告甲○○部分，及於八十
    五年七月十八日設定抵押權予沈哲堂部分；自訴狀先提及被告乙○○於九十一
    年十二月十八日教唆被告甲○○、丙○○虛構假債權，其後又提及「仍於八十五
    年七月三日虛構事實騙得雲林地政事務所假設定」，則本案之犯罪時間究竟是何
    時？並不明確；又被告乙○○於九十一年十二月十八日教唆甲○○、丙○○虛
    構假債權，則被告甲○○、丙○○二人是各以何方法？在什麼地方？虛構何種假
    債權？並損害自訴人那一項債權？於自訴狀均不明確。
    （一）本院即於九十二年八月十五日，依刑事訴訟法第三百二十六條第一項、第
          二項規定，先行傳訊自訴人確認所欲追訴之犯罪事實（審理卷，第五八頁
          ）。法官先訊問自訴人：自訴被毀損債權之時間？自訴人回答：九十二年
          七月二十八日等語。惟該「九十二年七月二十八日」於上開自訴狀中並無
          記載，法官乃就自訴狀再訊問自訴人：請就自訴狀指出上開時間？自訴人
          回答：九十一年十二月十九日，當天我們去閱卷才知道他們來參與分配，
          至於開立本票的日期要問被告才知道等語。法官聽完自訴人陳述後，發現
          自訴人就本案犯罪時間不能明確指出，而且自訴人認為被告等人犯罪之事
          由僅因為被告等人參與分配，亦無法讓法官對犯罪事實有明確的認識，法
          官即當庭諭知自訴人應指出被告等人之犯罪時點為何？自訴人回答：我是
          直到九十一年十二月十九日閱卷才知道他們參與分配的，被告犯罪時間是
          九十一年十二月十三日，當天我們要向對方取回車輛，被告開立本票給林
          原毅，並提出本票影本一紙為證等語。自訴人此次陳述犯罪時間為「九十
          一年十二月十三日」又與前開自訴狀之記載及當庭陳述均不相同，而且法
          官觀察自訴人提出之本票影本，發現其發票日期為八十五年五月二十五日
          ，法官即以該發票日訊問自訴人，自訴人回答：被告以超過時間的本票來
          參與分配，是在進行到第五拍的時候才來參與分配的等語。則自訴人提出
          之本票其發票日既為八十五年五月二十五日，為何能證明被告等於「九十
          一年十二月十三日」有毀損債權之行為？自訴人此種舉證方式讓法官難以
          理解自訴人所表達之犯罪事實。法官只能再依據上開自訴狀再次訊問自訴
          人：依照你的自訴狀記載，你在八十五年六月二十一日就拿到執行名義，
          被告仍然於八十五年七月三日虛構事實向地政事務所設定？自訴人回答：
          本件以被告於八十五年七月三日向雲林地政事務所虛構事實設定假設定抵
          押為犯罪時間等語。法官在聽完自訴人上開陳述後，仍然不知道自訴人所
          要追訴之犯罪事實為何？
    （二）本院為確認本案犯罪事實，乃於九十二年八月二十九日傳訊自訴人與被告
          三人，並命自訴人提出載明犯罪事實及證據之自訴狀及繕本。惟於該次準
          備程序期日，自訴人除於期日前提出「陳報犯罪時證狀」外，竟經合法傳
          喚，無正當理由而不到庭陳述，有送達證書一紙（審理卷，第六二頁）及
          該次準備程序筆錄可憑，致本院無從確認本案之犯罪事實及整理爭執事項
          。而自訴人提出之上開「陳報犯罪時證狀」僅記載：「主旨：遵諭陳報自
          訴狀繕本三份；兼呈被告損害債權犯罪時間為九十二年五月二日虛構假債
          權，狀請參與分配之日期；另其於九十一年十二月十八日倒填（即偽造８
          ５、５、２２金額伍拾萬）等本票日期；共同虛構債權之票據，即另涉偽
          造有價證券刑責，併此指明」等語（審理卷，第六三頁）。自訴人對於其
          所指之犯罪時間，前後反覆，任意指涉，於法官訊問所提出之本票發票日
          後，又自行揣測被告另涉偽造有價證券罪嫌。
    （三）自訴人既無法明確指出本案之犯罪情節，本院於九十一年六月二十四日裁
          定自訴人應於裁定送達後五日內補正自訴人應記載之犯罪事實及證據，而
          該裁定於九十二年九月二日送達，有該送達證書在卷可按（審理卷，第八
          二頁），然自訴人迄未補正。本院僅能就自訴人提出之自訴狀加以審查。
          經查：
          １、自訴人指訴被告乙○○於八十五年七月三日設定抵押權予其前妻王寶
              貴部分，業經台灣雲林地方法院檢察署檢察官於八十六年一月二十四
              日，以八十五年度偵字第二七五一號提起公訴（審理卷，第七頁），
              繫屬本院八十六年度易字第二四九號刑事案件，迄成尚未審結等情，
              經本院查詢屬實，並有本院八十六年度易字第二四九號裁定一份有卷
              可稽（審理卷，第一○一頁）。是前開本院八十六年度易字第二四九
              號案件就被告乙○○毀損債權部分之事實與本件事實顯屬同一之毀損
              債權事實，為實質上之同一案件，自訴人又於九十二年七月二十九日
              向本院就該同一案件重行提出自訴繫屬本院，顯然重複起訴，有違刑
              事訴訟法第三百零三條第二款之規定。
          ２、至於上開自訴狀所載「被告明知周鍾泰確有向自訴人騙借三百四十七
              萬後，自訴人已於八十五年六月二十一日取得執行名義，仍於八十五
              年七月三日虛構事實騙得雲林地政事務所假設定而共同損害自訴人之
              債權」等語，關於自訴人被損害之債權是指那一項債權？被告王
              寶貴係於何時、何地以何種方法損害自訴人之債權？被告丙○○於
              何時、何地以何種方法損害自訴人之債權？被告乙○○又於何時、
              何地以何種方式與被告甲○○、丙○○有損害自訴人債權之犯意聯絡
              ？又該犯意聯絡之內容為何？並上開犯罪事實之證據為何？均未明白
              記載。更何況，自訴人於本院準備程序中關於所指訴之犯罪時間、地
              點、方法等各項行為樣態，其陳述前後反覆，無法確定，已如前述。
              再按犯罪事實及證據應於自訴狀中記載；自訴應向管轄法院提出自訴
              狀為之，刑事訴訟法第三百二十條第二項、第一項已明文規定，即構
              成犯罪之具體事實及其犯罪之日、時、處所、方法，於向法院提起自
              訴時，就應明確記載於自訴狀內甚明。惟自訴人提出之「刑事陳報暨
              抗議法官公然違法狀」中卻記載「請准代理人閱卷，以利再詳補強被
              告犯罪事實」等語（審理卷，第九六、一一五頁），顯然自訴人係於
              無法明確指出犯罪情節，及無法提出相當證據形成懷疑之情形下，率
              爾提起自訴，其欲利用法院行使公權力以取得不利於被告之證據資料
              之意圖，至為明顯。自訴人迄至本院裁定時未見其具體補正犯罪事實
              及證據，其自訴程序自屬違背規定。
四、按犯罪之被害人得提起自訴；前項自訴之提起應委任律師行之；自訴人未委任代
    理人，法院應定期間以裁定命其委任代理人，逾期仍不委任者，應諭知不受理之
    判決，九十二年九月一日實施之刑事訴訟法第三百十九條第一項、第二項、第三
    百二十九條第二項分別定有明文。
    （一）我國刑事訴訟法原不採強制委任律師為代理人制，惟為提升自訴品質、防
          止濫訴、疏減訟源，於九十二年二月六日公布修正刑事訴訟法時，採強制
          委任律師為代理人制，其立法理由認為：
          １、司法資源有限，如何使用，允宜合理分配。有鑑於自訴人常未具備法
              律之專業知識，每因誤解法律（例如誤認違反民事約定，不履行債務
              為背信）或任意將機關首長及相關官員一併列為被告，而提起自訴，
              亦有利用自訴程序恫嚇被告或以之作為解決民事爭議之手段等情事，
              不僅增加法院工作負擔，影響裁判品質，尤足令被告深受不必要之訟
              累，自應謀求法制之改革，就自訴改採強制委任律師為代理人制度。
              至於未委任律師為代理人者，則可利用公訴制度，由檢察官代表國家
              進行刑事訴訟程序，此亦檢察官職責之所在，並無違憲法保障人民訴
              訟權之旨，徵諸美、日諸國不採自訴制度，亦無剝奪人民訴訟權或違
              憲之指摘自明。
          ２、採強制委任律師為代理人之自訴制度，主要目的亦係在保護被害人權
              益，因本法第一百六十一條、第一百六十三條等條文修正施行後，刑
              事訴訟法改以「改良式當事人進行主義」為原則，在強調自訴人舉證
  責任之同時，若任由無相當法律知識之被害人自行提起自訴，無法為
              適當之陳述，極易敗訴，是立於平等及保障人權之出發點，自訴採強
              制律師代理制度，自有其意義。何況我國憲法所保障之平等，應指實
              質之機會平等，於此當指任何人均可利用司法資源以尋求正義實現之
              機會平等，而非賦予濫用訴訟制度以遂個人私慾之形式上齊頭平等，
              近來，法務部已漸次規劃檢察官專組辦案制度，提高偵查品質，並要
              求檢察官切實到庭實行公訴，發揮打擊犯罪、追訴犯罪之功能，公訴
              制度已趨健全。因此，以公訴制度為主，自訴制度退為輔助地位，當
              為正確妥適之設計。
          ３、德國一九八八年修正之刑事訴訟法，規定提起自訴必須先經調解程序
              ，並須就被告預期所生之費用提供保證，另外尚須依該國之訴訟費用
              法預繳訴訟費用，且僅限於侵入住宅、侮辱、妨害秘密、傷害、恐嚇
              、毀損、違反不正競業、智慧財產權之輕微且純屬個人私法益被害之
              罪。可見其修法意旨亦在層層限制自訴，避色浮濫，其中一層限制尚
              採經濟負擔作為手段。我國此次修法限制自訴，雖採行方式不同，但
              目的同一，確有必要。
    （二）本院就自訴人所提出之自訴狀觀察，其既無法提出適當之證據資料，已有
          可能使受無罪推定原則保護之被告，於自訴程度中疲於奔命，且在被訴過
          程中遭受無法彌補之名譽、財產等損害。又依新修正刑事訴訟法第三百十
          九條第一項、第三百二十九條第一項規定，非但自訴之提起須委任律師行
          之，檢察官於審判期日所得之訴訟行為，例如聲請調查證據、詰問證人、
          鑑定人、為事實及法律之辯論等，於自訴程序，亦須由自訴代理人為之，
          則依前開自訴人於本院準備程序中反覆其詞之情形而論，自訴人能否承擔
          上開法律要求，於訴訟中負擔舉證責任，令人懷疑。是自訴人提起本件自
          訴，雖於新修正刑事訴訟法實施前為之，惟揆諸前開立法精神，為保障被
          告人權並保護被害人權益，本院認為於新修正刑事訴法施行前，已繫屬於
          法院之自訴案件，如自訴人未委任律師為代理人，待新法施行後，法院仍
  應依新法第三百二十九條第二項之規定，以裁定限定期間命自訴人委任代
          理人，如自訴人逾期未委任律師為代理人時，法院即應諭知不受理之判決
          。更何況不受理判決，並非實體判決，自訴人仍可依法為告訴或自訴，不
          生失權之效果，對其訴訟權尚無影響。而上開裁定已於九十二年九月二十
          六日送達自訴人，有送達證書附卷可憑（審理卷，第一一二頁），惟自訴
          人逾期仍未委任代理人。
五、依照上開說明，本件自訴之起訴程式顯然違背上揭法律規定，爰不經言詞辯論，
    逕為諭知不受理之判決。
據上論斷，應依刑事訴訟法第三百四十三條、第三百零三條第二款、第一款、第三百
二十九條第二項、第三百零七條，判決如主文。
中      華      民      國      九十二      年      十    月    十六    日
                                         臺灣雲林地方法院刑事第四庭
                                             審判長法  官  吳福森
                                                   法  官  陳婉玉
                                                   法  官  劉為丕
右正本證明與原本無異。
如不服本判決，應於判決送達後十日內向本院提出上訴狀( 應附繕本 )。
                                                   書記官  王淑美
中      華      民      國      九十二      年      十    月    十六    日


司法院資訊處製作；財團法人民間司法改革基金會備份。
